【裁判字號】    94,易,395
【裁判日期】    950412
【裁判案由】    傷害
【裁判全文】
臺灣臺南地方法院刑事判決               94年度易字第395號
公  訴  人  臺灣臺南地方法院檢察署檢察官
被      告  乙○○
                    現因另案於臺灣臺南監獄臺南分監執行中
上列被告因傷害案件，經檢察官提起公訴（九十四年度調偵字第
一四一號），本院判決如下：
    主  文
乙○○傷害人之身體，累犯，處有期徒刑參月，如易科罰金，以
參佰元折算壹日。
    事  實
一、乙○○前於民國八十六年間，因肅清煙毒條例案件，經台灣
    台南地方法院以八十六年度訴字第一七六０號判決判處有期
    徒刑三年六月確定，並於九十年九月九日假釋期滿視為執行
    完畢。乙○○復於九十二年間，因傷害案件，經臺灣臺南地
    方法院台南簡易庭以九十二年度南簡字第一三七一號簡易判
    決判處拘役四十日確定，嗣於九十三年五月十九日執行完畢
    （此部分不構成累犯）。緣乙○○與丙○○為國小同學，乙○○因另涉其他刑事案件，遂於九十三年八月十八日十三時
    許，至丙○○位於台南市○○路三七二巷二０號住處，請求
    丙○○至警局為其作證。惟丙○○以家中有事無暇外出為由
    ，拒絕乙○○之要求。乙○○復於同日十四時許，偕同不知
    情之友人戊○○、丁○○再次至丙○○前開住處，請求丙○○至警局為其作證，惟丙○○仍拒絕乙○○之請求，並將大
    門關上。乙○○遂在門外不斷敲門，要求丙○○開門對話。
    丙○○認乙○○不斷糾纏，憤而開門，並於大門旁處，持長
    約五十公分之鋸子一支，朝乙○○身體砍擊，惟因乙○○閃
    避得宜，而未遭砍傷。乙○○於閃躲丙○○攻擊後，旋基於
    傷害他人身體之故意，隨手拾取置於丙○○住處外空地，不
    知何人所有之磚塊一塊，並持以毆擊丙○○頭部一下，致使
    丙○○受有左頂骨頭皮撕裂傷（四Ｘ一公分）之頭部外傷。
二、案經丙○○訴由台南市警察局第六分局報告臺灣臺南地方法
    院檢察署檢察官偵查起訴。
    理  由
一、訊據被告乙○○於偵審中固均坦承於前揭時地發生爭執，並
    持磚塊毆擊告訴人丙○○成傷等情，惟矢口否認涉有傷害犯
    行，辯稱：係告訴人丙○○先行持鋸子攻擊，其為自衛始行
    還手云云。經查：
（一）被告乙○○於九十三年八月十八日十四時許，至告訴人丙○○位於台南市○○路三七二巷二０號住處，並與告訴人
      發生衝突，且被告乙○○曾持磚塊毆擊告訴人頭部，使告
      訴人受有左頂骨頭皮撕裂傷（四Ｘ一公分）之頭部外傷等
      情，業據被告於偵查及本院審理時坦承不諱，核與證人即
      當時亦在現場之戊○○於本院審理時之證述相符，並有仁
      和醫院九十三年八月十八日診斷證明書一份附卷可稽，此
      部分事實應堪認定。
（二）被告於偵查及本院審理時迭次供稱：其於前揭時間至告訴
      人住處，欲委請告訴人為其作證，然遭告訴人拒絕，告訴
      人並將大門關上，嗣其再次敲門欲拜託告訴人出面時，告
      訴人旋開啟大門，並持鋸子朝其砍擊，其閃過告訴人攻擊
      後，始拾取地上之磚塊反擊告訴人頭部，並使告訴人頭部
      流血受傷等語（參見偵卷第一一頁、本院卷第一０四至第
      一０五頁），核與證人戊○○於本院審理時結證稱：當日
      伊與友人丁○○同至被告家中作客，被告提及曾至告訴人
      住處委請告訴人擔任證人，惟遭告訴人拒絕之事，伊告知
      可陪同被告再次前往洽商，乃與丁○○於同日下午陪同被
      告同至告訴人住處。伊等至告訴人住處時，被告先行敲門
      ，告訴人開門後即向被告告知無意為被告作證，旋將大門
      關閉。被告復續行敲門，告訴人再次開門，惟其手上已持
      有鋸子，並斥責被告不斷敲門，且於斥責過程中，持鋸子
      朝被告身體正面砍擊，被告閃躲後，順手拾起地上磚塊朝
      告訴人之頭部砸下，告訴人之頭部因而流血等語（參見本
      院卷第六四頁）相符，是被告於本院審理時供述案發當時
      係告訴人先行持鋸子朝其攻擊，其始持磚塊反擊等情，與
      事實相符，應堪採信。
（三）按正當防衛必須對於現在不法之侵害始得為之，侵害業已
      過去，即無正當防衛可言。至彼此互毆，又必一方初無傷
      人之行為，因排除對方不法之侵害而加以還擊，始得以正
      當防衛論，故侵害已過去後之報復行為，與無從分別何方
      為不法侵害之互毆行為，均不得主張防衛權，最高法院三
      十年上字第一０四０號判例、七十三年度台上字第一五二
      二號判決可資參照。查被告於偵審中所辯：告訴人於前揭
      時地先行持鋸子攻擊一節，雖屬實在，惟依被告供述及證
      人戊○○前開所證，告訴人雖曾持鋸子先行攻擊被告，然
      被告業已以閃躲之方式，避免告訴人之攻擊。是依當時情
      狀，告訴人對被告施加之惡害業已結束，被告本無防衛之
      必要。惟被告閃躲告訴人之攻擊後，復行拾撿地上磚塊，
      持以攻擊告訴人，且其所攻擊之部位係告訴人之頭部，而
      非先前持用鋸子攻擊被告所用之手部，足見被告撿持磚塊
      攻擊告訴人之舉，並非本於防衛其自身權利，而係因受攻
      擊，心存報復之念所為之傷害行為，自不得援引正當防衛
      之規定，排除其違法性。
（四）綜上所述，被告乙○○傷害犯行明確，均堪認定，應依法
      論科。
二、核被告所為係犯刑法第二百七十七條第一項之傷害罪。被告
    前於八十六年間，因肅清煙毒條例案件，經台灣台南地方法
    院以八十六年度訴字第一七六０號判決判處有期徒刑三年六
    月確定，並於九十年九月九日假釋期滿視為執行完畢等情，
    有台灣高等法院被告全國前案紀錄表一份在卷可稽。被告於
    有期徒刑執行完畢後，五年內再犯本件法定刑有期徒刑以上
    之罪，為累犯，應依刑法第四十七條之規定，加重其刑。爰
    審酌被告乙○○之犯罪動機、手段、犯罪所生結果，告訴人
    所受傷勢、前曾因傷害案件遭科處刑責，不思檢點自身行為
    ，猶仍以暴力解決問題、犯罪後坦承部分犯行之態度等一切
    情狀，量處如主文所示之刑，並諭知易科罰金之折算標準，
    以資懲儆。公訴意旨雖以被告甫經科處刑責完畢，旋即再犯
    本件傷害案件，惡性重大，因而求處有期徒刑七月等語。惟
    本院審酌被告持磚塊攻擊告訴人固屬不當，惟本件傷害案件
    係告訴人先行持鋸子攻擊被告所引起，並參酌前述諸多情狀
    ，認量處如主文所示之刑，應已足生懲處及警惕被告之效，
    附此敘明。另被告乙○○拾以攻擊告訴人之磚塊一塊，原係
    置於地上，不知何人所有等情，業據被告乙○○於本院審理
    時，到庭供述屬實。復以刑法第三十八條第一項第二款犯罪
    所用工具，得為沒收者，以屬犯罪行為人所有為限，而該磚
    塊既非被告所有，自無從依前開規定宣告沒收，附此敘明。
據上論斷，應依刑事訴訟法第二百九十九條第一項前段，刑法第
二百七十七條第一項、第四十七條、第四十一條第一項前段，罰
金罰鍰提高標準條例第一條前段、第二條，判決如主文。
本案經檢察官甲○到庭執行職務
中    華    民    國    95    年    4     月    12    日
                         刑事第十二庭
                               審判長法  官  陳志成
                                     法  官  莊玉熙
                                     法  官  卓穎毓
右正本證明與原本無異。
如不服本判決，應於判決送達後十日內，向本院提出上訴狀（應
附繕本）。
                                     書記官  秦建華
中    華    民    國    95    年    4     月    13    日
附錄法條：
中華民國刑法第二百七十七條
傷害人之身體或健康者，處三年以下有期徒刑、拘役或一千元以
下罰金。犯前項之罪因而致人於死者，處無期徒刑或七年以上有
期徒刑；致重傷者，處三年以上十年以下有期徒刑。


司法院資訊處製作；財團法人民間司法改革基金會備份。
